Inventaris van het archief van I.J. van Hees [levensjaren 1732-1785], (1586) 1741-1785 (1830)
Nationaal Archief, Den Haag
Archief Van Hees
Hees, van
1586-1830
merendeel 1741-1784
1170
0.97 meter; 97 inventarisnummers.
Normale geschreven, getypte en gedrukte documenten, geen bijzondere handschriften.
Nationaal Archief, Den Haag
Hees, I.J. van (1731-1785)
Het archief bevat ambtelijke stukken van Ignatius Johannes van Hees opgemaakt en ontvangen in zijn functie als secretaris van de Raad van State (1769-1785) en stukken in verband met zijn bemoeienis als vriend met de positie van de hertog van Brunswijk. Ter verdediging van de positie van Van Brunswijk in de Republiek, stelde Van Hees diverse stukken op, waarvan concepten zich in dit archief bevinden.
Archiefvorming
Geschiedenis van de archiefvormer
Ignatius Johannes van Hees, heer van de Tempel werd geboren in 's-Gravenhage, op 3 maart 1732. Zijn vader was mr. Hendrik van Hees, raad en later president van de Hoge Raad van Holland, Zeeland en West-Friesland. Zijn moeder was Barbara Johanna van der Hoeven, vrouwe van Berkel en Rodenrijs van de Tempel. Ignatius Johannes erfde de heerlijkheid de Tempel. Zijn broer Herman erfde Berkel en Rodenrijs.
Nederlands Adelboek, 1942, p. 453.
Ignatius Johannes studeerde rechten in Leiden. Hij studeerde 16 augustus 1748 af.
Album Studiosum Academiae Ludduno Batavae MDLXXV-MDCCCLXXV, Den Haag, 1875, p. 1022.
Op 21 januari 1758 werd zijn huwelijk met Hester Carla (of Claudia) van royen, dochter van David van Royen, toenmalig secretaris van de Raad van State, gesloten. Uit het huwelijk werden drie kinderen geboren
Koninklijk Nederlands Genootschap voor Geslacht- en Wapenkunde, NL-algemeen. Van Hees.
In 1753 werd Van Hees benoemd tot advocaat bij de Raad en Leenhof van Brabant en het Land van Overmaze. In december 1761 werd hij benoemd tot advocaat-fiscaal van de Generaliteit.
Bericht van de constitutie van alle illustere vergaderingen en collegiëen in 's-Gravenhage, 1762 en Nieuw Nederlandsch Jaarboek, 1761
Voor 1761 was Van Hees ook nog advocaat bij het Hof van Holland.
Archief van de Staten-Generaal, nummer toegang 1.01.06, inv.nr. 12289, fol. 140.
In 1769 volgde zijn benoeming tot secretaris van de Raad van State. Thesaurier-generaal ten tijde van het secretariaat van Van Hees was mr. Paulus Abraham gilles. Het secretariaat van Van Hees eindigde met zijn ontslag als gevolg van zijn opstelling in de zaak van Van Brunswijk.
H.T. Colenbrander, De Patriottentijd, hoofdzakelijk naar buitenlandse bescheiden, Den Haag 1897, deel I, p. 351.
5 maart 1785 stierf Ignatius Johannes van Hees op 54-jarige leeftijd.
De positie en invloed van de Raad van State in het politiek bestel van de Republiek was mede afhankelijk van het functioneren en de invloed van haar hoogste ambtenaren, de secretaris en de thesaurier-generaal van de Raad. Hoe groter het persoonlijk gezag van de secretaris of thesaurier-generaal, hoe meer invloed de Raad van State had. Meer dan de gewone leden van de Raad, die immers regelmatig door hun provincies werden vervangen en wier politieke basis in de provincie lag, waren de secretaris en thesaurier-generaal in staat vanuit hun kennis van zaken, beleid te bepalen.
A.Th. van Deursen, De Raad van State onder de Republiek 1588-1795, in: Raad van State 450 jaar, Den Haag 1981.
In de loop van de 18e eeuw boette de Raad van State en haar ambtenaren aan invloed in
De secretaris had volgens de instructie van 1651 tot taak de stukken te verzorgen voor de vergaderingen, brieven te verzenden, resoluties te boeken en het archief te verzorgen. Daarnaast adviseerde hij de Raad in het te voeren beleid. De secretaris had geen stemrecht in de vergadering
Van Hees is het meest bekend geworden door zijn vriendschap met de hertog van Brunswijk, ook in de tijden dat de hertog door de steden en Staten van Holland werd aangevallen en zijn positie in de Republiek onhoudbaar werd. Van Hees zou zelfs de memorie, die Van Brunswijk indiende bij de Staten-Generaal als verdediging van zijn politiek in 1981, hebben geschreven.Als secretaris van de Raad van State had van Hees ambtshalve regelmatig contact met Vran Brunswijk in diens functie als veldmaarschalk.
Gedenkschriften van G.J. Hardenbroek (1747-1787). Dr. F.J. L. Krämer (dl. I-II) en dr. A.J. van der Meulen (dl. III), ed. Werken Historisch Genootschap 3e serie nrs. 14, 17, 24 (3 dln.), dl II. p. 645; Dr. D.C. Nijhoff, De hertog van Brunswijk, een bijdrage tot de geschiedenis van Nederland gedurende de jaren 1750-1784, 's-Gravenhage, 1889, p. 200.
In 1781 werd Van Brunswijk door de stad Amsterdam aangevallen op zijn politiek, die geleid zou hebben tot de rampzalige oorlog met Engeland. Amsterdam drong aan op de verwijdering van de hertog uit de dienst van de Republiek. Dit leidde niet tot het door Amsterdam gewenste resultaat. Wél vertrok de hertog uit -s-Gravenhage naar 's-Hertogenbosch, waar hij gouverneur was. In 1784 werd opnieuw de positie van de hertog ter discussie gesteld naar aanleiding van de oorlogsdreiging door de keizer van Oostenrijk. Ditmaal was ook de in 1766 gesloten Akte van Consulentschp steen des aanstoots. Uiteindelijk leidde dit tot het ontslag van de hertog van Brunswijk uit de dienst van de Republiek. Ook Van Hees, als getrouwe van Brunswijk, werd meegesleept in diens val en ontslagen uit zijn functie van secretaris van de Raad van State.
Geschiedenis van het archiefbeheer
De stukken van Van Hees werden in 1873 aan het Algemeen Rijksarchief geschonken door notaris H. Druyvestein (Aanwinst 1873 A XII). Deze stukken werden later gevoegd bij het archief van de Raad van State (inv.nrs. 2206-2211) en zijn daar nu weer uit gelicht. Ook in 1890 werden stukken, afkomstig van Van Hees, verworven (Aanwinst 1890 40 a en b).
In het archief zijn een aantal stukken aangetroffen, welke er niet in thuishoren. Één van deze stukken, een "politieke verhandeling van Van den Spiegel voor graaf Bentinck van Rhoon, geschreven op het kasteel van Woerden, 5 december 1797" (Aanwinst 1873 A XII, 5 Varia), is overgedragen aan het Rijksarchief in Gelderland
De verwerving van het archief
Het archief is door schenking verworven.
Inhoud en structuur van het archief
1.10
Aanwijzingen voor de gebruiker
Openbaarheidsbeperkingen
Volledig openbaar.
Materiële beperkingen
Aanvraaginstructie
Openbare archiefstukken kunnen online worden aangevraagd en gereserveerd. U kunt dit ook via de terminals in de studiezaal van het Nationaal Archief doen. Om te kunnen reserveren dient u de volgende stappen te volgen:
U maakt een profiel aan op www.gahetna.nl, en logt vervolgens in
Via de archiefinventaris (alleen de beschrijvingen met rode nummers) selecteert u het gewenste archiefstuk door op de knop 'Reserveren' te klikken
In het volgende scherm geeft u aan op welke dag u het archiefstuk wilt inzien
Indien u zich bevindt in de studiezaal en een tafelnummer heeft ontvangen kunt u dit nummer vermelden. Als u geen tafelnummer heeft kunt u tafelnummer 777 laten staan
Vervolgens bevestigt u uw reservering door deze te versturen.
Verwant materiaal
Beschikbaarheid van kopieën
Afschriften van stukken betreffende de zaak Van Brunswijk (inv.nrs. 36 en 37) zijn in 1787 gepubliceerd in: August Ludwig Schlözer, Lodewijk Erns, hertog van Brunswijk en Lünenburg etc. etc. Echte bescheiden van het gedrag ten opzigte van zijner aanzienlijke vaardigheden als veldmaarschalk, voogd en representant van Zijne Doorl. Hoogdheid, den Heere Erfstadh. P.W. de V van Oranje; in de Verenigde Nederlanden, Amsterdam, 1787.
Verwante archieven
Archief van de Raad van State 1588-1795, nummer toegang 1.01.19
Beschrijving van de series en archiefbestanddelen
- Algemeen, A
  - Ingekomen brieven van stadhouder Willem V, prins van Oranje, 1775, 1777-1779, 1781-1784; 1-8; 1 pak, 5 omslagen en 2 stukken
    - 1775, 1; 1 stuk
    - 1777, 2
    - 1778, 3
    - 1779, 4
      Niet raadpleegbaar
    - 1781, 5; 1 stuk
    - 1782 met bijlagen, 6
    - 1783 met bijlagen, 7
    - 1784, 8; 1 pak
  - Ingekomen brieven van hertog Lodewijk Ernst van Brunswijk- Wolfenbüttel, 1766, 1775, 1777-1779, 1781-1784; 9-17; 3 pakken, 4 omslagen en 2 stukken
    - 1766, 9; 1 stuk
    - 1775 met bijlagen, 10
    - 1777, 11
    - 1778, 12
    - 1779, 13
    - 1781 met bijlagen, 14; 1 pak
    - 1782 met bijlagen, 15; 1 pak
    - 1783, 16
    - 1784, 17; 1 pak
    - z.d., 18; 1stuk
  - Ingekomen brieven van overige personen, 1766, 1781-1784 en z.d.; 19-30; 10 stukken en 4 omslagen
    - Van geheimraad Larry, 1766, 19
    - Van A.W. [J.] van Basel, schepen te Rotterdam, 1781, 20
    - Van Dominicus Boom,1781, 21; 1 omslag
    - Van J.A. van der Hoeven, lid van de vroedschap van Rotterdam, 1781, 22
    - Van Jacob Herman Vingerhoedt, burgemeester van Rotterdam, 1781, 23
    - >Van C.B. Wieling, 1781, 24
    - Van predikant P. Hofstede, 1781-1782, 25; 1 omslag
    - Van Th van Teijlingen, met bijlagen, 1781-1782 en z.d., 26; 1 omslag
    - Van N.N. 1781, 1784, 27; 1 omslag
    - Van J. van Oldenbarneveld, 1781, 1784, 28; 2 stukken
    - Van Fagel, griffier van de Staten-Generaal, 1784, 29
    - Van François Hemsterhuis, commies van de Raad van State, z.d., 30
  - Minuut van een uitgaande brief van Van Hees aan [Van Brunswijk], 1784 juni 8; 31; 1 stuk
- Politieke en staatkundige aangelegenheden, B
  - Afschrift van de resoluties van 11 oktober 1586 en 26 juni 1621 van de Staten van Holland met betrekking tot het gebruik van propositie en advies in zaken van munt en generaliteit, z.d.; 32; 1 stuk
  - Extract-resoluties van de Oudraad van de stad Dordrecht betreffende de bevoegdheden van de stadhouder inzake de constitutie en de regering van de stad, 1747, 1751, 1766, 1782; 33; 1 omslag
  - Publicatie van de hertog van Brunswijk betreffende de tegen hem ingebrachte beschuldigingen, met naamlijst van geaddresseerden, gedruk, 1781 oktober 31; 34; 2 stukken
  - Kopie-missive van Van Hees aan Van Teijlingen betreffende de middelen waarmee de hertog van Brunswijk zich tegen de aanvallen op zijn persoon zal verweren, met bijlagen, 1781; 35; 3 stukken
  - Afschriften van brieven van en aan de hertog van Brunswijk betreffende zijn positie in de Republiek, met inhoudsopgave, 1781-1784; 36; 1 omslag
  - Stukken betreffende de behandeling van de zaak Van Brunswijk en de Akte van Consulentschap in de generale, provinciale en lokale bestuurscolleges, met inhoudsopgave, 1781-1784; 37; 1 omslag
  - "Deductie" van Van Brunswijk, concept van Van Hees, met bijlagen, 1781; 38; 3 stukken
  - Fragment van een brief van Van Brunswijk aan de Staten van [?] betreffende zijn adres aan de Staten-Generaal inzake de beschuldigingen van Amsterdam tegen hem ingebracht, concept van Van Hees, [1781]; 39; 1 stuk
  - Plan van N.N. betreffende de bevoegdheden van de stadhouder, afschrift, [1782]; 40; 1 stuk
  - Brief van de hertog van Brunswijk aan de Staten-Generaal betreffende de beschuldigingen die tegen hem zijn ingebracht, afschrift en concept [van Van Hees], [1782]; 41; 2 stukken
  - Briefwisseling tussen Willem V en de regeerders van Alkmaar betreffende de nominatie en electie van stedelijke ambten, afschriften, 1783; 42; 2 stukken
  - Kopie-missive van Van Hees aan stadhouder Willem V betreffende de terugroeping van de hertog van Brunswijk uit 's-Hertogenbosch naar 's-Gravenhage in verband met de oprichting van vrijkorpsen, met bijlagen, 1783; 43; 1 stuk
  - Extract uit een pamflet getiteld "Brief van een Politiek Heer" betreffende Alkmaar, 1783; 44; 1 stuk
  - Concept-brief van Van Brunswijk, opgesteld door Van Hees, aan de stadhouder Willem V betreffende de openbaarmaking van de Akte van Consulentschap, 1784; 45; 1 stuk
  - Stukken betreffende het formeren van een protest door ridderschap en edelen van Holland en West-Friesland betreffende de resolutie van de Staten van Holand van 18 augustus 1784 inzake de positie van Van Brunswijk, concept van Van Hees, 1784 augustus 18 en z.d.; 46; 1 omslag
  - "Copie Consideratiën van Zijne Hoogheid" inzake de kwestie Van Brunswijk. Met begeleidend schrijven van stadhouder Willem V, 1784 augustus 9 en 13.; 47; 3 stukken
  - Brief van stadhouder Willem V aan Van Hees betreffende de audiëntie van de gedeputeerden van Dordrecht, Haarlem en Amsterdam inzake de kwestie Van Brunswijk, met bijlage, van 10 juli 1784. afschrift, z.d.; 48; 1 stuk
    Dit afschrift is gemaakt door de kleinzoon van Van Hees.
  - Ingekomen brief van [N.N.] bij secretaris Van Hees betreffende de resoluties van 4 provincies inzake de positie van Van Brunswijk en de Akte van Consulentschap, 1784 augustus 21; 49; 1 stuk
  - Rapport van de hertog van Brunswijk betreffende de oorsprong van de Akte van Consulentschap getiteld: "Kort Voorstel", met bijlagen, concept van Van Hees en afschrift, 1784; 50; 1 pak
  - Brief van Van Hees aan Van Brunswijk over het ontslag van de laatste, 1784 juni 9; 51; 1 stuk
    Deze brief is waarschijnlijk niet verstuurd.
  - Missive van stadhouder Willem V aan de Staten van Holland betreffende de Akte van Consulentschap van mei 1766, concepten van Van Hees en van Van Oldenbarneveld, 1784; 52; 2 stukken
  - Kopie-resolutie van de Raad van State betreffende de opdracht aan Van Hees de hertog van Brunswijk namens de Raad te bedanken voor de kennisgeving van zijn adres aan de Staten-Generaal van 21 jui 1781 en deelneming te betuigen, [1784]; 53; 1 stuk
  - Extract uit een brief van een Rotterdamse heer aan zijn vriend met informatie over partijtegenstellingen, z.d.; 54; 1 stuk
  - Brieven van onbekende personen en instellingen betreffende de Akte van Consulentschap, afschriften, z.d.; 55; 1 omslag
    Ontbreekt.
  - Uittreksel uit "Die Chronologen, ein periodisches Werk von Wekhrlin, die Angelegenheit des Herzogs von Braunzweig consilium politicum", z.d.; 56; 1 stuk
- Militaire en defensie-aangelegenheden, C
  - Stukken betreffende 's-Lands geschutgieterij Verbrugge, 1741-1770; 57; 1 pak
  - Stukken betreffende het vaststellen van een kerkelijk reglement voor legerpredikanten, op synodale last opgesteld door ds. Kornelius Geisweit, 1762-1763; 58; 1 omslag
  - Advies van jonkheer Johan Derk van de Capellen tot den Pol betreffende het verzoek van de koning van Engeland tot het lenen van de Schotse Brigade, afschrift en gedrukt, 1775; 59; 2 stukken
  - Stukken betreffende de versterking van de land- en zeemacht, 1776, 1778, 1779, 1783; 60; 1 pak
  - Stukken betreffende de verbetering van het korps officieren der Genie door C. du Moulin, 1776-1777; 61; 1 omslag
  - Stukken betreffende de bouw van een ringmuur in 's-Hertogenbosch, 1777; 62; 1 omslag
  - Brieven van prins Karel van Brunswijk-Lüneburg aan C. du Moulin betreffende een aanstelling als generaal-majoor bij de Koninklijk Pruisisch Ingenieurscorps, afschriften, 1777; 63; 2 stukken
  - Memories van directeur-generaal C. du Moulin, afschriften, 1777-1778; 64; 4 stukken
    Betreffende:
    de vestingen in het departement Nederrijn en IJssel, 1777, in tweevoud
    de waterlinie tussen Maas en Schelde, 1777
    het korps Mineurs en Sappeurs, 1778
    de aanleg van een waterlinie aan de IJssel ter bescherming van de stad Zwolle, 1778
  - Stukken betreffende de generale interesten, de staat van oorlog, verpachtingen, de versterking van de vloot en de admiraliteit, 1777-1778, 1780; 65; 1 omslag
  - Overzichten van de consenten van de provincies in de staten van oorlog ten behoeve van de fortificaties en de magazijnen, met bijlagen, afschriften, 1778-1784; 66; 1 omslag
  - Stukken betreffende het project om de grenzen van Bergen op Zoom tot aan de Blauwe Sluis met de hierachter liggende waterlinie in goede staat van defensie te brengen, 1779 maart 23 en z.d.; 67; 3 stukken
  - Memorie van majoor-ingenieur J.F. Schouster betreffende de staat van inundatie ter verdediging van de stad Zutphen, afschrift, 1780 mei 8; 68; 1 stuk
  - Stukken betreffendevestingwerken in Maastricht, 1780-1784; 69; 3 stukken
  - Stukken betreffende de declaratie van reiskosten en voorschotten van generaal-majoor Van der Hoop, afschriften, 1781; 70; 1 omslag
  - Stukken betreffende resoluties van de Staten van Friesland inzake militaire benoemingen, 1782 mei 10 en z.d.; 71; 3 stukken
  - Stukken betreffende de begeving van militaire ambten, afschriften, 1783; 72; 2 stukken
  - Brieven van de hertog van Brunswijk aan stadhouder Willem V betreffende de staat van defensie van de Republiek, afschriften, 1784 april 12 - 1784 april 28; 73; 1 omslag
  - Extract-resoluties van de Staten van Zeeland betreffende benoemingen en bevorderingen van militairen en bevoegdheden terzake, met name ten aanzien van de troepen ter repartitie van Zeeland, 1784 september 6; 74; 1 stuk
  - Extract uit een missive van de auditeur-militair Roggeveen aan de kapitein-generaal Waltting over het vonnis tegen de grenadier Wernesch, afschrift, 1784; 75; 1 stuk
  - Lijsten van militaire functionarissen in steden en vesting in de Republiek en Vlaanderen, ca. 1780; 76; 2 stukken
  - :okst vam extract=resoluties en missiven van de Raad van State betreffende bedijkingen in Staats-Vlaanderen in 1782 en 1783, z.d.; 77; 1 stuk
  - Overige stukken betreffende de defensie, 1784-1785; 78; 1 pak
- Zeezaken, D
  - Briefwisseling tussen de hertog van Brunswijk en Jules Frederique Pontoi te Rotterdam over marine-aangelegenheden met betrekking tot de VOC, afschriften, 1781; 79; 2 stukken
  - Extract uit een brief van de hertog van Brunswijk aan stadhouder Willem V over het versterken van de vloot, 1782 juni 22; 80; 1 stuk
  - Memorie over het redres van zaken van de Admiraliteiten van de hand van raadspensionaris Van Slingelandt, afschrift, z.d.; ---; 1 stuk
    Zie Admiralteitscolleges XXXVI, Van Hees, nummer toegang 1.01.47.26, inv.n.r 1
  - Lofdicht; "Op den dapperen, onversaagden en onoverwinnelijken Admiraal Hartzink", afschrift, z.d.; 82; 1 stuk
- Generale Petitie en Staat van Oorlog, E
  - Extract secrete resolutie van de Staten-Generaal betreffende de generale petitie, de ordinaris en extra-ordinaris staat van oorlog, alsmede het redres en menage van de generaliteitsfinanciën, 1755 maart 10; 83; 1 stuk
  - Memorie van de heer Iddekinge, lid van de Raad van State, ter gelegenheid van het aanbieden van de Generale Petitie en de Staat van Oorlog tijdens de gezamenlijke plechtige vergadering van de Staten-Generaal en de Raad van State, afschrift, 1784 december 28; 84; 1 stuk
- Generaliteitslanden, F
  - Stukken betreffende een geschil tussen de heer van Heeswijk en de molenaar van de watermolen te Middelrode, met bijlage, z.d.; 85; 3 stukken
- Civiele Rechtspraak, G
  - Processtuk uit een proces tussen Benedic Simon, bankier te Maastricht en J. de Manteuffel, kolonel van het tweede bataljon van het tweede regiment Oranje-Nassau, gelegerd binnen Maastricht, gevoerd door de Raad van State, afschrift, 1784; 86; 1 stuk
    Zie ook Raad van State, 1.01.19, inv.nr. 2573, fol. 178 verso
- Betrekkingen met vreemde mogendheden, H
  - Stukken betreffende de onderhandelingen tussen de Republiek en Frankrijk inzake handel en scheepvaart, 1779 januari-februari; 87; 1 omslag
  - Stukken betreffende de vredesonderhandelingen met Engeland, 1782-1784; 88; 1 omslag
  - Propositie van Oostergoo over de mogelijkheid van een tractaat van vriendschap en commercie met de Verenigde Staten van Amerika, afschrift, [1782]; 89; 1 stuk
- Koloniale aangelegenheden, I
  - Memorie van N.N. over het inzetten van troepen tegen weggelopen slaven in Suriname, afschrift, 1772 oktober; 90; 1 stuk
  - Missive van de magistraat van Amsterdam betreffende het verblijf van Staatse troepen in Suriname, afschrift, 1774 oktober 11; 91; 1 stuk
- Huishoudelijke zaken van de Raad van State, J
  - Stukken betreffende de positie van de thesaurier-generaal in de Vergadering van de Raad van State, 1701 januari 12 en 19; 92; 2 stukken
  - Memorie betreffende de uitgave van originele stukken inzake de Unie van Utrecht door de Raad van State, afschrift, [1779]; 93; 1 stuk
  - Lijst van depêches uitgegeven door de secretarie van de Raad van State, 18e eeuw; 94; 1 stuk
- Particuliere aangelegenheden, K
  - Akte van benoeming van Ignatius Johannes van Hees tot advocaat bij de Raad en Leenhof van Brabant en het land van Overmaze, 1753; 95; 1 charter
- Stukken waarvan het verband met het archief onduidelijk is, L
  - Missive van kolonel M.M. de Monchy aan burgers, wethouders en raad van de stad Rotterdam met een verslag van het treffen tussen Bataafse troepen en hun vijand op 23 september 1795, afschrift, z.d.; 96; 1 stuk
  - Instructie van de hoogheemraden van Rijnland voor de onderopziener in het kwartier Spaarndam, gedrukt, 1808 mei 2; 97; 1 katern
  - Proclamatie van koning Willem I bij de opening van een buitengewone zitting van de Staten-Generaal, gedrukt, [1830]; 98; 1 stuk